臺灣高等法院刑事判決　　　　　　　100年度交上易字第308號
上　訴　人
即　被　告　洪錫宏
上列上訴人因過失傷害案件，不服臺灣板橋地方法院99年度交易
字第77號，中華民國100年6月30日第一審判決（起訴案號：臺灣
板橋地方法院檢察署99年度偵字第2155號），提起上訴，本院判
決如下：
    主  文
原判決撤銷。
洪錫宏無罪。
    理  由
一、公訴意旨略以：上訴人即被告洪錫宏任職三重汽車客運股份
    有限公司駕駛大客車載送乘客，為從事駕駛業務之人，於民
    國97年12月14日15時30分許，駕駛車牌號碼AG-823號營業大
    客車，沿臺北縣三重市○○路往正義北路方向行駛，行經該
    路與文化北路路口時，原應注意駕駛人駕駛汽車，應注意車
    前狀況，隨時採取必要之措施，且應遵守道路交通號誌之指
    示，而依當時情形，天候晴、日間自然光線、市區○○道路
    乾燥、無缺陷，並無不能注意之情事，竟疏未注意車前狀況
    並保持安全距離，適被害人翁銘澤騎乘之車牌號碼KEC-177
    號重型機車行駛於同向右後側，亦未保持安全距離，致兩車
    發生擦撞，翁銘澤因而失控摔倒，致受有第一腰椎壓迫性骨
    折等傷害，經被害人翁銘澤之配偶翁黃素梅提出告訴。因認
    被告所為，係犯刑法第284條第2項業務過失傷害罪嫌。
二、按犯罪事實應依證據認定之，無證據不得認定犯罪事實；不
    能證明被告犯罪者，應諭知無罪之判決，刑事訴訟法第154
    條第2項及第301條第1項分別定有明文。次按認定不利於被
    告之事實，須依積極證據，苟積極證據不足為不利於被告事
    實之認定時，即應為有利於被告之認定，更不必有何有利之
    證據；又事實之認定，應憑證據，如未能發現相當證據，或
    證據不足以證明，自不能以推測或擬制之方法，以為裁判基
    礎；被告否認犯罪事實所持之辯解，縱屬不能成立，仍非有
    積極證據足以證明其犯罪行為，不能遽為有罪之認定。而刑
    事訴訟法上所謂認定犯罪事實之積極證據，係指適合於被告
    犯罪事實之認定之積極證據而言，雖不以直接證據為限，間
    接證據亦包括在內；然而無論直接或間接證據，其為訴訟上
    之證明，須於通常一般之人均不致有所懷疑，而得確信其為
    真實之程度者，始得據為有罪之認定，倘其證明尚未達到此
    一程度，而有合理之懷疑存在時，致使無從形成有罪之確信
    ，根據「罪證有疑，利於被告」之證據法則，即不得遽為不
    利被告之認定（最高法院30年上字第816號、29年上字第310
    5號、30年上字第1831號、40年台上字第86號及76年台上字
    第4986號判例意旨參照）。
三、公訴意旨無非以：被告洪錫宏之供述，佐證其坦承於上揭時
    、地執行業務，駕駛大客車與被害人翁銘澤（起訴書均誤為
    告訴人，惟其於98年12月21日始提出告訴，有偵查卷第142
    頁筆錄可佐，應認告訴不合法，併予指明）騎乘之重型機車
    發生擦撞，致被害人受傷，雙方於97年12月14日曾成立和解
    之事實；以被害人翁銘澤之指訴，證明被告全部犯罪事實；
    以道路交通事故現場圖、道路交通事故調查報告表(一)、(二)及
    現場照片14張，證明本件車禍發生之經過及肇事後車損情況
    ；以臺灣省臺北縣區車輛行車事故鑑定委員會鑑定意見書（
    北縣鑑字第981274號），證明被告與被害人就本件事故，各
    有上開違規及肇事原因之事實，為其論據。惟訊據被告堅決
    否認有過失傷害犯行，辯稱：車禍發生前，伊只是依照每天
    行駛的路線經過該處，被害人的機車是行駛在外側車道，伊
    是行駛在內側車道，車體左側靠近捷運工地圍籬，是直線前
    進，並無偏轉，伊當時有盡量把路讓給右邊的人使用，右邊
    的路很寬，與被害人的機車有安全距離，被害人的機車並非
    緊貼伊車旁，車禍發生是因為被害人有精神病，控制不佳，
    擅自無照駕駛，又忽然轉彎向伊的車靠過來，才會撞到伊車
    體的右後車輪框，就因此倒在內、外側車道的分道線上，伊
    真的是無法閃避。原本被害人是行駛在伊前面一點，開得很
    慢，伊也開得很慢，時速約二十幾公里，但比被害人快一點
    ，伊是從後面慢慢超越被害人，變成併行，伊是直行，如果
    會撞到被害人，車頭就撞到了，不會在後輪碰撞等語。經查
    ：
  (一)證人即被害人翁銘澤證稱：車禍當時伊和被告的車都已經通
    過文化路與重新路交叉口，都是走重新路，當時伊沒有注意
    自己的車速，對車速沒有印象，伊當時是直走，路旁沒有車
    輛違規停車，是因為被告的公車搶黃燈，從後面追撞上來，
    且旁邊工地在施工，道路狹小，才導致伊被撞到，伊只知道
    被撞到，但不知是遭被告的公車何處撞到，若認定車禍發生
    原因是被告右側後車輪輪拱擦撞伊機車左側後方車殼並無意
    見等情（98年度他字第3013號卷，第127、142頁）。顯示被
    害人對於車禍發生前之車速、碰撞位置及過程，陳述並未明
    確。
  (二)被害人證稱車禍發生前伊係保持直行，亦未因路旁有違規停
    放之車輛或其他障礙物而偏轉前進方向。然依卷附被害人機
    車車體照片，顯示自龍頭左側、前擋左側、車體左側有擦痕
    ，至車體後側則毫無撞擊痕或擦痕（同前卷，第23至26頁）
    ，卷附被告公車車體照片則未顯示任何撞擊痕及擦痕（同前
    卷，第22頁），難以逕認被告公車車頭曾撞擊被害人機車車
    尾，自無從認為係被害人直行之際，遭被告自正後方直行追
    撞。此時即應檢視被告公車向右偏轉前進方向而擦撞被害人
    機車左側之可能性，然依卷附道路交通事故現場圖以觀，被
    告之公車車體寬2.9公尺，而車禍路段內側車道路寬亦為2.9
    公尺，內側車道之左側則為捷運施工圍籬，被告公車車禍後
    停止位置，車體係與左側捷運施工圍籬平行，與捷運圍籬間
    距0.7公尺，車輪方向亦保持平直狀態，並未顯示停止前有
    偏轉行駛方向之狀況，是亦無證據顯示被告公車係因偏右行
    駛而擦撞被害人機車左側。從而，被告辯稱係被害人突然向
    左偏轉而擦撞伊公車右後輪框，並非無可採認。
  (三)道路交通安全規則第94條固規定，駕駛人應注意車前狀況及
    兩車併行之間隔，並隨時採取必要之安全措施。然依上揭道
    路交通事故現場圖未顯示路面有遺留被告公車之煞車痕，佐
    以卷附被告公車車體照片未顯示有任何撞擊痕及擦痕，已如
    前述，並未顯示被告之公車與被害人之機車有強烈撞擊，是
    被告辯稱車禍發生前雙方車速均甚慢乙節，亦非無可採信；
    再依本案被告及被害人均不否認撞擊位置係在被告公車右後
    車輪框，又無可排除係被害人突然向左偏轉導致撞擊，已如
    前述，參以上揭道路交通事故現場圖所示，公車車體與捷運
    圍籬間距僅餘0.7公尺，亦即稍有向左偏轉，被告之公車即
    會撞擊捷運工程圍籬而導致受損，相較於上揭現場圖顯示被
    害人行駛之外側車道路寬3.0公尺，以機車車身之寬度而言
    ，衡情反而應較有變換行進路徑之餘裕，故應認為被告保持
    兩車併行安全間隔之義務，因現場路況之限制，無從向左閃
    避而限縮，是被告辯稱當時被害人突然向左偏轉，伊當時已
    超越被害人機車，無從防範，依伊之行進路線亦無從閃避等
    情，即非毫無可信。
  (四)綜據前述，被害人對車禍發生之各項因素陳述不明，所稱於
    直線前進中遭被告公車自後追撞等情節，仍屬有疑。依被告
    及被害人陳述車禍碰撞位置係在被告公車右後輪框位置，復
    無證據足資認定被告有偏轉行進方向以觀，無從排除係被害
    人自行向左偏轉而撞擊被告公車之可能性，則被告公車車體
    既係右後側遭撞擊而發生車禍，以公車車身長度達11公尺，
    右後輪框約在車頭起算9公尺處（前揭現場圖），復未以高
    速超車，兩車均以慢速行進之狀況下，顯示被告公車車頭已
    超越被害人機車相當時間，始發生碰撞，則被告車頭既已超
    越被害人機車9公尺，被害人機車係在被告車側行駛，並非
    車前，公訴意旨指稱被告有未注意「車前狀況」之過失，尚
    嫌無據；再以被告公車已無從向左偏轉閃避，業如前述，依
    公訴意旨所舉證據，亦無從認為被告若暫緩超越被害人機車
    ，即可避免車禍發生，自難認為被告未盡保持兩車併行間隔
    之注意義務，是公訴意旨另空泛指稱被告有「未保持安全距
    離」之過失，然未明確指述違反注意義務之情狀，亦未指駁
    是否有不能注意之狀況，舉證亦有不足。
  (五)至公訴意旨所舉臺灣省臺北縣區車輛行車事故鑑定委員會鑑
    定意見書，暨原審送請臺灣省車輛行車事故覆議鑑定委員會
    覆議結果（同前卷，第136頁、原審卷，第127頁），固均認
    為被告未保持併行安全間隔而有過失，然上揭鑑定意見書並
    未詳載認定之依據，又其採證原則與法院刑事嚴格證據原則
    不同，非謂得據此逕認被告應負刑事過失責任，本院對本案
    事實業經審認如前，並不受上開委員會鑑定意見之拘束；至
    被告與被害人曾一度達成和解乙節，至多顯示被告與被害人
    均一度有息事寧人之表示，亦非能反證被告自承於本案車禍
    具有過失，即無從影響本院上開認定，均附此指明。
四、從而，被告上開辯解情節既非無可採信，無從認為被告於車
    禍發生前有預見並注意被害人機車異常動向之可能性，亦無
    從於被害人偏轉行駛方向時閃避而保持併行間隔，即難謂被
    告有能注意而不注意車前狀況及兩車併行間隔之過失，是公
    訴意旨所舉積極證據尚有未足，其間有合理懷疑存在，揆諸
    前揭規定及証據法則，即應依法為被告無罪之諭知。原審以
    被告在超越前車後於兩車併行時，即應注意彼此之距離，若
    無法保持安全間距即應暫緩超越，尤以被告所駕駛之公車體
    積龐大，在捷運施工路段路幅較狹，更應注意及此，而認被
    告有公訴意旨所指之犯行，固非無見，然本院斟酌再三後，
    認為被告辯稱係被害人突然向左偏行導致車禍等情節，並無
    積極證據加以推翻，已如前述，原審判決未就被告辯稱無可
    閃避被害人機車乙節加以論駁，對被告違反注意義務而有過
    失之論據，即有未盡。被告指摘原判決不當，為有理由，應
    由本院將原判決予以撤銷，改為被告無罪之諭知。
據上論斷，應依刑事訴訟法第369條第1項前段、第364條、第301
條第1項，判決如主文。
本案經檢察官李叔芬到庭執行職務。
中    華    民    國   100    年    11    月    24    日
                  刑事第八庭審判長法  官  林恆吉
                                  法  官  劉嶽承
                                  法  官  王偉光
以上正本證明與原本無異。
不得上訴。
                                  書記官  陳盈璇
中    華    民    國   100    年    11    月    28    日